臺灣桃園地方法院行政訴訟判決　
110年度交字第481號
原      告  肯達小客車租賃有限公司

法定代理人  周洙愛  
被      告  桃園市政府交通事件裁決處
                      設桃園市○○區○○路00號7、8樓
代  表  人  張丞邦    住同上
訴訟代理人  黃一鳴律師
上列當事人間交通裁決事件，原告不服被告民國110年10月13日
桃交裁罰字第58－Z00000000號裁決，提起行政訴訟，本院判決如
下：
    主  文
一、原處分撤銷。
二、訴訟費用新臺幣參佰元由被告負擔。
三、被告應給付原告新臺幣參佰元。
    事實及理由
壹、程序方面：
    本件係因原告不服被告所為道路交通管理處罰條例（下稱處
    罰條例）第8 條之裁決而提起撤銷訴訟，依行政訴訟法第23
    7 條之1 ，應適用交通裁決事件訴訟程序。本件因卷證資料
    已經明確，本院依行政訴訟法第237 條之7 規定，不經言詞
    辯論，直接裁判。
貳、實體方面：                                  
一、爭訟概要：
    原告登記所有之車牌號碼000－0000號租賃小客車（下稱系爭
    車輛），於民國110年8月28日7時21分許，由訴外人吳宸揚
    所承租，並由吳宸揚再交付予訴外人李承祐駕駛行經國道一
    號高速公路南向160公里處時，為國道公路警察局第三公路
    警察大隊（下稱舉發機關）員警認原告有「使用他車號牌行
    駛公路（使用5D－1823號牌）」之違規，遂當場舉發並填製
    國道警交字第Z00000000號之舉發違反道路交通管理事件通
    知單（下稱系爭舉發通知單），記載應到案日期110年10月2
    5日前，並移送被告處理。嗣原告於110年9月27日到案陳述
    不服舉發，經被告函請舉發機關協助查明事實，認原告確有
    「使用他車牌照」之違規行為，即於110年10月13日填製桃
    交裁罰字第58－Z00000000號裁決書，爰依處罰條例第12條第
    1項第5款、第2項及違反道路交通管理事件統一裁罰基準及
    處理細則（下稱裁罰基準及處理細則）等規定，裁處原告罰
    鍰新臺幣（下同）7,200元、吊銷汽車牌照等處分。原告不
    服，於是提起本件行政訴訟。
二、原告起訴主張及聲明：
（一）主張要旨：車輛租出去是正常的，不知承租人為何換車牌
      ，並非原告所換，原告不服被罰。
（二）聲明：撤銷原處分。
三、被告答辯及聲明：
（一）答辯要旨：
    ⒈引用處罰條例第12條第1項第5款、第2項、道路交通安全規
      則（下稱道安規則）第10條等相關交通法規之條文（詳卷
      附答辯狀）。
    ⒉舉發機關108年12月1日國道警三交字第1103702860號函文
      表示略以：「…於ETC門架影像調閱過程中發現李承祐5D－1
      853號車，於當(28)日上午10時48分有至關西服務區停留(
      如附件圖片7)。經調查車籍資料後發現李嫌所駕駛之5D-1
      853號車之車號牌為懸掛號牌，由RAM-7192號車懸掛5D-18
      53號車號牌(如附件圖片8、9、10)。復於110年8月29日17
      時0分拘捕到案，並於車內搜扣及查獲出犯案時所使用之5
      D-1853車號牌兩面並開立國道警交第Z00000000號單違規
      事實為使用他車號牌行駛公路(使用5D－1853號牌)…」等語
      。
    ⒊至原告主張應歸責於駕駛人之部分，惟道路交通管理處罰
      條例對違規行為之裁罰對象，可區分為「對車輛所有人」
      及「對駕駛人」二種，依據道路交通管理處罰條例第12條
      第1項第5款之受處罰主體，乃是規定以「汽車所有人」，
      而系爭汽車依據車籍資料所示，原告的確登記為汽車所有
      人，被告依法裁處原告，應無違誤。
    ⒋又汽車所有人擁有支配管領汽車之權限，對於汽車之使用
      方式、用途、供何人使用等，得加以篩選控制，非無擔保
      騎汽車之使用者具備法定資格及駕駛行為合於交通管理規
      範之義務，否則無意縱容汽車所有人放任其所有支汽車供
      人恣意使用，徒增道路交通之風險，殊非事理之平。另處
      罰條例第12條第1項第5款之處罰客體為汽車所有人甚明，
      且依處罰條例第85條第4項規定，推定受逕行舉發人有過
      失。原告乃系爭車輛之所有人，對於其車輛及牌照自應善
      盡監督保管責任，原告雖非故意，亦受推定有過失。　
    ⒌綜上所述，系爭車輛因有「使用他車牌照」之情，已該當
      處罰條例第12條第1項第5款、第2項等規定之要件。是被
      告依法裁處，應無違誤，原告之訴為無理由，判決如聲明
      所載。
（二）聲明：駁回原告之訴。
四、爭點：本件被告認定原告有「使用他車牌照」之違規，有無
    違誤？
五、本院之判斷：
（一）前提事實：
      原告登記所有之系爭車輛於110年8月28日7時21分許，由
      吳宸揚所承租，並由吳宸揚再交付予李承祐駕駛行經國道
      一號高速公路南向160公里處時，為舉發機關員警認原告
      有「使用他車號牌行駛公路（使用5D－1823號牌）」之違
      規等情，此有舉發機關110年12月1日國道警三交字第1103
      702860號函文（見本院卷第24頁）、系爭舉發通知單（見
      本院卷第25頁）、李承祐110年8月29日調查筆錄（見本院
      卷第28至33頁）、舉發員警110年11月24日職務報告書（
      見本院卷第34頁）、違規採證照片（見本院卷第35至36頁
      ）、汽車車籍查詢（見本院卷第40頁）、交通違規案件陳
      述書（見本院卷第54頁）、系爭車輛之租賃契約（見本院
      卷第57頁）、承租人吳宸揚及駕駛人李承祐之身分證件及
      駕駛執照（見本院卷第58頁）等資料各1份在卷可憑。
（二）本件被告認定原告有「使用他車牌照」之違規，應有違誤
      ：
    ⒈按「汽車有下列情形之一者，處汽車所有人新臺幣3,600元
      以上10,800元以下罰鍰，並禁止其行駛：五、牌照借供他
      車使用或使用他車牌照」、「前項第1款中屬未依公路法
      規定取得安全審驗合格證明，及第2款、第9款之車輛並沒
      入之；第3款、第4款之牌照扣繳之；第5款至第7款之牌照
      吊銷之」，為處罰條例第12條第1項第5款及第2項分別定
      有明文。
　　⒉經查，原告所有系爭車輛於上開時、地係由李承祐所駕駛
      ，並經警攔查舉發「使用他車牌照行駛」之違規，此有系
      爭舉發通知單、舉發機關110年12月1日國道警三交字第11
      03702860號函文、李承祐110年8月29日調查筆錄及舉發員
      警職務報告書等資料（見本院卷第24至25頁、第28至34頁
      ）在卷可佐，且為兩造所不爭執，洵堪認定。
　　⒊復按處罰條例第85條第1項規定：「本條例之處罰，受舉發
      違反道路交通管理事件之受處罰人，認為受舉發之違規行
      為應歸責他人者，應於舉發違反道路交通管理事件通知單
      應到案日期前，檢附相關證據及應歸責人相關證明文件，
      向處罰機關告知應歸責人，處罰機關應即另行通知應歸責
      人到案依法處理。逾期未依規定辦理者，仍依本條例各該
      違反條款規定處罰」，核其立法意旨，無非在將行政處罰
      歸於實際應負責任之人，以符公平正義，並使實際應負責
      之人能知所警惕避免再犯，惟因慮及監理及逕行舉發交通
      違規之處罰係大量而反覆性之行政行為，處罰機關礙於人
      力、時間之短絀，有時難以一一詳究違規者為何人，相較
      之下受處分人時間、人力較為寬裕，且受處分人對於實際
      駕駛者為何人多知之甚詳，相關證據及證明文件亦均在受
      處分人掌握之中，具有資訊上之優勢，若容許受處分人消
      極不辦理轉歸責、或僅泛稱係他人駕駛而不提供足資識別
      之身分，又或稱為某某人所為但不提出證據，則處罰機關
      勢需耗費大量時間勞力調查，仍恐一無所獲，此種責任之
      分配並非合理。又倘若僅課與受處分人檢附相關證據及足
      資辨識、通知應歸責人之證明文件，而容任其於任何時間
      均得提出，亦將使究竟何人應負最終行政罰責任之法律關
      係長期懸而未決，並使逕行舉發案件有罹於同條例第90條
      時效之可能，且亦與前揭規定中「應於到案日期前提出」
      期限之限制形同具文，此應非立法之本意，是故立法者課
      予受處分人在期限前提出證明之義務，違反者，仍依本條
      例各該違反條款規定「處罰」。經查，本件原告為系爭車
      輛之登記所有人，其於到案期日前之110年9月27日向被告
      提出申訴書（見本院卷第54頁），並提出系爭車輛已出租
      予吳宸揚之租賃契約書（見本院卷第55頁），而上開租賃
      契約書並載明：「承租人姓名：吳宸揚」、「連帶保證人
      ：李承祐」、「實際還車時間：110年8月31日1時0分」等
      字樣，顯然系爭車輛於本件違規時間110年8月28日之時，
      原告已將其出租予吳宸揚，嗣於110年8月31日1時許系爭
      車輛始返還予原告。況依系爭舉發通知單上（見本院卷第
      56頁）所載之「駕駛人（或行為人）姓名」原為「肯達小
      客車租賃有限公司」，嗣舉發員警將原告公司名稱塗銷後
      ，改為「李承祐」之情，及被告111年2月15日桃交裁申字
      第1110010475號函文表示略以：「說明：二、檢送內政部
      警政署國道公路警察局第三公路警察大隊函、違規單送達
      掛號郵件查單及相關資料各1份，查本案車主係有於應到
      案日期之前提出申訴及歸責申請並遭本處駁回」等語（見
      本院卷第60頁）觀之，顯見舉發員警於移送本件違規事實
      予被告時，被告即已知悉本件實際違規駕駛人為「李承祐
      」，並非原告，且原告亦已依照應到案日期期限（即110
      年10月25日前）提出相關資料向被告辦理轉歸責事宜之事
      ，堪以認定。故被告逕予駁回原告辦理歸責之申請，亦與
      處罰條例第85條第1項規定有違。
　　⒋次查，依實際違規駕駛人即李承祐於110年8月29日調查筆
      錄中亦表示略以：「（問：RAM－7192號車(懸掛5D－1853)
      自小客車車主為何人？…）是我委託吳宸揚向租賃公司承
      租的…。（問：你是否認識吳宸揚？係何關係？）認識，
      朋友關係。（問：於110年8月28日你駕駛RAM－7192號車(
      自小客車)於何時、由何地出發？欲前往何處？作何事？
      我於當日早上約6點許，從新北市新莊區新莊路出發，我
      從新莊中正路那邊上高架再上國道南下，欲往臺中市什麼
      什麼十三街的，我是搭載李苡瑄以及綽號『華哥』的男子要
      去臺中講事情。（問：你為何要將5D－1853號牌2面懸掛於
      RAM－7192號車？作何用途？）我說實話我感覺這樣比較不
      像租來的車，愛耍帥。（問：你如何取得5D－1853號牌2面
      ？）吳宸揚所有的車牌，因為他的車在三峽的修車廠，因
      為我的車要驗車，我的車沒有車牌所以跟他借，我到監理
      所路途中間不能沒有車牌，所以我才跟他借，後來是先掛
      在這台RAM－7192號租賃車上面」等語（見本院卷第29至30
      頁）觀之，足認系爭車輛係由原告出租予吳宸揚，再由吳
      宸揚交付與李承祐使用，嗣李承祐將5D－1853號車牌懸掛
      於系爭車輛上，而於110年8月28日7時21分許，行駛國道
      一號高速公路南向160公里處時，為舉發機關員警當場攔
      停製單舉發，亦即系爭車輛係於第三人支配管理之使用狀
      態下，進而衍生本件交通違規之情事。
　　⒌又按違反行政法上義務之行為非出於故意或過失者，不予
      處罰，行政罰法第7條所明定，其立法目的乃有故意或過
      失始有處罰之原則，對於違反行政法上義務之處罰，以行
      為人有可非難性及可歸責為前提，即行為人主觀上有故意
      或過失，始予處罰。經查，本件系爭車輛於110年8月28日
      既已非為原告所得支配管理使用，甚至再由承租人吳宸揚
      交付予實際違規駕駛人李承祐所使用，即非原告所得預見
      。況本件系爭車輛之定型化租賃契約書上已載明：「第8
      條：本車輛不得超載，並不得載送下列物品：…。乙方應
      在約定範圍內使用車輛並自行駕駛，不得擅交無駕照之他
      人駕駛…。第10條：乙方應善盡善良管理人注意義務保管
      及維護本車輛，禁止出賣、設質、抵押、讓與擔保、典當
      車輛等行為。第22條第2項：本條例關於車輛所有人之處
      罰，如應歸責車輛駕駛人者，處罰車輛駕駛人」等承租人
      於承租車輛應行注意之事項（見本院卷第57頁），核屬已
      有避免承租人於承租系爭車輛後，再為他人駕駛之作為，
      或告知承租人於承租期間應遵守道路交通法規之義務，堪
      認原告已盡其注意義務。
　　⒍至被告雖以：本件依處罰條例第12條第1項第5款之受處罰
      主體，乃是規定以「汽車所有人」，而系爭汽車依據車籍
      資料所示，原告的確登記為汽車所有人，被告依法裁處原
      告，應無違誤；況且依處罰條例第85條第4項規定，推定
      受逕行舉發人有過失。原告乃系爭車輛之所有人，對於其
      車輛及牌照自應善盡監督保管責任，原告雖非故意，亦受
      推定有過失等語置辯。惟按處罰條例第85條第4項雖規定
      ：「推定受逕行舉發人有過失」，但既係推定過失，則受
      行舉發人自可以提出反證證明並無故意或過失之責任，而
      免除受裁罰。經查，本件原告既已舉證證明實際為「使用
      他車牌照」之違規行為人係李承祐，而非係原告之事實，
      此亦為被告所不爭執，且原告亦已盡其注意義務，難認有
      何過失責任，均已詳如前述，是應堪認本件原告已提出反
      證證明其並無故意或過失之責任，自可以免受裁罰。此外
      ，被告亦未提出其他事證足資認定原告就違規行為人李承
      祐為「使用他車牌照」之違規行為，係具有故意或過失之
      責任，自難逕以處罰條例第12條第1項第5款或第85條第4
      項等規定，對原告作成原處分之裁罰。
　　⒎綜上所述，原告對於本件交通違規之行政法上義務違反並
      不具有故意或過失，自不應受罰。從而，員警之舉發及被
      告所為原處分，均於法不符。故原告訴請撤銷原處分，為
      有理由，應予准許。
（三）本件判決基礎已臻明確，兩造其餘之攻擊防禦方法及訴訟
      資料經本院審酌後，核與判決結果不生影響，無一一論述
      之必要，附此敘明。
六、本件第一審裁判費為裁判費300元，應由被告負擔，爰確定
    第一審訴訟費用額如主文第2、3項所示。
七、據上論結，本件原告之訴有理由，依政訴訟法第237條之8  
    第1項、第98條第1項前段等規定，判決如主文。
中　　華　　民　　國　　111 　年　　3 　　月　　18　　日
　　　　　　　　　行政訴訟庭　法　官　黃漢權
上為正本係照原本作成。
如不服本判決，應於判決送達後20日內，向本院提出上訴狀並表
明上訴理由（原判決所違背之法令及其具體內容或依訴訟資料可
認為原判決有違背法令之具體事實），其未載明上訴理由者，應
於提出上訴後20日內向本院補提理由書（上訴狀及上訴理由書均
須按他造人數附繕本，如未按期補提上訴理由書，則逕予駁回上
訴），並應繳納上訴裁判費新臺幣750元。 
中　　華　　民　　國　　110 　年　　3 　　月　　18　　日
                              書記官  蕭竣升